【裁判字號】    98,訴,2737
【裁判日期】    991231
【裁判案由】    損害賠償
【裁判全文】
臺灣板橋地方法院民事判決              98年度訴字第2737號
原      告  簡素霞
被      告  許金郎
            張麗鳳
            許銘元
上3人共同
訴訟代理人  舒正本律師
複  代理人  王俊權律師
上列當事人間請求損害賠償事件，經本院於民國99年12月14日言
詞辯論終結，判決如下：
    主  文
原告之訴及假執行之聲請均駁回。
訴訟費用由原告負擔。
    事實及理由
一、原告主張：
（一）緣被告等係夫妻、父子關係，其等均自民國76年初起前後
      達20多年，未經同意擅自設攤經營藥頭排骨等餐飲生意，
      既未補貼分文地價稅，並將多餘空地一併占用收取租金，
      長年共同牟利，置他人所受損害於不顧。至於共同持分人
      朱世棻遭侵害部分，其業將全部請求權同時轉讓予原告，
      並以送達起訴狀為通知被告已轉讓聲明。
（二）查本件被告等於門牌號碼臺北縣板橋市○○○路45-1、43
      -8、43-9號房屋（以下簡稱：系爭房屋）門前騎樓設攤營
      利或出租他人收取租金，所獲利益乃係對於坐落臺北縣板
      橋市○○段1194、1195、1198地號土地（以下簡稱：系爭
      土地）使用收益之利益而非租金。而原告為上開土地之共
      有人之一，自因被告等占用系爭土地而受有不能依應有部
      分比例使用收益之損害，此一無法使用收益土地之損害，
      僅係以租金計算不當得利之價額，非必然為租金之損害，
      原則上不能要求原告按時收取，自與租金性質不同而不應
      適用租金債權5年短期時效之規定。準此，依最高法院96
      年度台上字第1479號判決意旨，原告請求被告等連帶返還
      因占有系爭土地而生使用收益之利益，其時效自應回歸民
      法第125條15年之規定。又原告係於98年12月14日提起本
      件訴訟，自得請求被告等連帶給付於起訴之日回溯15年之
      使用收益之利益，則被告稱應以起訴前回溯5年以內為請
      求範圍，自不足採。
（三）次查，被告等無權占用門牌號碼臺北縣板橋市○○○路45
      -1、43-8、43-9號房屋門前騎樓土地，原告自得向其等請
      求自行營業或出租他人使用之不當得利。而被告等占用上
      開土地所受利益分別為1194、1195地號土地部分合計為新
      臺幣（下同）555,543元、出租上開土地所受租金利益分
      別1195、1198地號土地部分合計461,040元，共計1,096,7
      84元。又被告等於起訴後仍持續無權占用系爭土地，原告
      自得請求被告等將占用所受利益按月給付原告合計9,007
      元。
（四）聲明：1.被告等應連帶給付原告1,096,784 元，及自起訴
      狀繕本送達翌日起至清償日止，按年息5%計算之利息；2.
      原告願供擔保請准宣告假執行。
二、被告則以下開情詞置辯：
（一）查原告於80年10月3 日取得坐落臺北縣板橋市○○段1194
      、1195、1198地號等土地應有部分比例各為5/114、9/228
      、21/228。被告許銘元則於94年起陸續取得前揭地號土地
      應有部分比例各為84/10944、4109/13680。而原告未得其
      他共有人同意，自94年6 月起即擅自將門牌號碼臺北縣板
      橋市○○○路43-6、43-7、43-8、43-9號門前之系爭土地
      部分分別出租予第三人，被告許銘元乃就前揭1195地號土
      地部分，訴請原告返還其自94年6 月起至95年11月止相當
      於租金之不當得利。惟原告於前揭事件和解後，嗣而提起
      本件訴訟。
（二）次查，臺北縣板橋市公所暨臺北縣政府板橋警察局於76年
      9 月15日以76北縣板建字第63042 號公告湳興臨時攤販集
      中區（即南雅夜市）乃成立自治管理委員會規劃合法攤位
      ，並列冊攤販位置圖。依前揭列冊之攤販位置圖，被告張
      麗鳳列冊於左排第49號攤位，被告許銘元則於左排第50號
      攤位，此經列冊之攤位乃位於第1196地號土地上，與本件
      系爭土地無關。又原告提出土地複丈成果圖為證物，欲證
      明被告有無權占用之事實，然該複丈成果圖係前次97年度
      板簡字第945 號訴訟中，法院請求地政機關測量原告出租
      他人土地之範圍，則以該土地複丈成果圖並無從證明被告
      無權占用系爭土地或占用面積之事實。另坐落於臺北縣板
      橋市○○○路45-1號房屋係訴外人江信東所有，房屋本身
      係坐落臺北縣板橋市○○段第1194地號，其騎樓則坐落於
      臺北縣板橋市○○段第1195地號，被告許金郎向江信東承
      租該45-1號房屋以經營夜市生意，顯非無權占用該45-1號
      房屋使用。是被告所有之攤位並非無權占有系爭土地，被
      告亦未將共有土地出租他人獲取不當得利。
（三）再查，被告許金郎在夜市經營藥燉食品攤位，被告張麗鳳
      為其配偶因病在家休養，被告許銘元為許金郎之子而為許
      金郎夜市生意工作，縱認被告有不當得利情形，亦僅被告
      許銘元而已，而不及於被告張麗鳳、許金郎，原告請求連
      帶給付失所依據。抑有進者，縱認被告許金郎有無權占有
      共有土地，但原告請求被告給付不當得利計算租金之基礎
      ，在同路段上或以每月26,000元，或以每月33,000元，或
      以每月66,000元為租金，不知為何同路段間之租金有如此
      差別，或何以該等土地可以獲取該價格之租金，則其依據
      何在均未見原告說明，被告否認各該租金之計算基礎。故
      原告請求被告連帶給付及租金計算基礎均失據。
（四）按「租金之請請求因5 年間不行使而消滅，既為民法第12
      6 條所明定，則凡無法律上之原因，而獲得相當於租金之
      利益，致他人受損害時，如該他人之返還利益請求權，已
      逾租金短期消滅時效之期間，對於相當於已罹於消滅時效
      之租金之利益，即不得依不當得利之法則，請求返還。其
      請求權之時效期間，仍應依前開規定為5 年，此為本院所
      持之見解」，最高法院96年台上字第2660號裁判要旨可稽
      。則查，本件原告起訴請求相當於租金之不當得利、侵權
      行為損害賠償等係自77年11月起算，惟原告係自80年始取
      得所有權，原告並無請求權利。縱被告有無權占有之不當
      得利，亦應以起訴前回溯5 年以內為其請求範圍，本件至
      多回溯至93年12月起之不當得利，超過此部分之請求，按
      上開裁判要旨應以駁回。退步言之，縱原告有權請求自93
      年12月起之不當得利，然原告所指無權占用土地自93年12
      月至94年5月間非被告占有使用，自94年5月起為原告出租
      他人使用，原告當不得向被告請求不當得利。
（五）聲明：1.原告之訴及其假執行之聲請均駁回；2.如受不利
      判決，被告願供擔保請准宣告免為假執行。
三、原告起訴主張被告無權占有使用其共有之系爭土地，致其與
    其他共有人之土地所有權受侵害，爰本於所有權之物上請求
    權，請求被告連帶給付原告出租上開土地所受租金之不當得
    利等語，被告則以前開情詞置辯，是本件所應審究者，為被
    告所有之攤位有無占用系爭土地，並出租他人獲取不當得利
    等情，茲分別敘述如下。
四、按「所有人對於無權占有或侵奪其所有物者，得請求返還之
    」、「各共有人對於第三人，得就共有物之全部為本於所有
    權之請求。但回復共有物之請求，僅得為共有人全體之利益
    為之」，民法第767條第1項前段、第821條固分別定有明文
    ，惟所有人或共有人依上開法文為主張時，須就他人無權占
    有其所有物或共有物之構成要件事實負舉證責任。查原告主
    張被告無權占有系爭土地經營攤位之情，為被告所否認，則
    查，本件原告就所主張被告有占用系爭土地之部分，僅提出
    本院97年度板簡字第945號訴訟中所囑請地政機關測量原告
    出租他人土地之範圍，而該土地複丈成果圖尚無從證明被告
    即有無權占用系爭土地或占用面積之事實，是原告就其主張
    並未舉證以實其說，且就原告所指被告所經營編號為49、50
    之攤位，原告亦自承該等攤位係坐落於1196地號上，而1196
    地號之土地則為臺北縣板橋市公所所有無誤（見本院99年8
    月24日言詞辯論筆錄），是查臺北縣板橋市公所暨臺北縣政
    府板橋警察局於76年9月15日以76北縣板建字第63042號公告
    湳興臨時攤販集中區（即南雅夜市）乃成立自治管理委員會
    規劃合法攤位，並列冊攤販位置圖，依前揭列冊之攤販位置
    圖，被告張麗鳳列冊於左排第49號攤位，被告許銘元則於左
    排第50號攤位，此經列冊之攤位乃位於第1196地號土地上，
    此有臺北縣板橋市公所暨臺北縣政府板橋警察局76年9月15
    日76北縣板建字第63042號公告、臺北縣板橋市湳興臨時攤
    販集中區自治管理委員會第11屆會員大會特刊等件影本在卷
    可參，則被告所經營之攤位是否確有占用系爭土地，已非無
    疑。
五、再原告復主張被告占用系爭土地所經營之攤位，係出租予柯
    沛潔、林曉卉而收取租金等語，惟證人柯沛潔於本院審理時
    係到庭證稱：「（問：提示原告99年5月19日所提民事補充
    狀所附證物一之現場照片，請問證人照片上43之9號之攤位
    是否是你承租？）是的；（問：向何人承租的？）向原告承
    租裡面部分，月租3萬6千元，另外面部分有攤頭的權利問題
    ，所以我又向被告許銘元承租，承租月租原本為1萬3千元，
    後來改為1萬元；（問：是否知道向被告許銘元承租部分所
    坐落之土地地號為何？）不知道。介紹我去承租店面的人就
    有告訴我該處有2個出租人，店面及攤頭的出租人不同；（
    問：承租期間多久？）2年多；（問：承租期間尚有無其他
    人向你收取租金？）沒有；（問：就你所知附近攤位收取租
    金之方式是否都與你相同？）就我所知附近都是這樣，也曾
    經有看過有攤位發生糾紛，但確實情形如何我不知道」等語
    明確（見99年11月9日言詞辯論筆錄），是證人柯沛潔所承
    租用以經營之攤位，依證人所述係分為2部分，其中攤位之
    內部為原告向伊收取每月3萬6千元之租金，外部則由伊向被
    告許銘元給付每月1萬元之租金，二者之租金數額差距非少
    ，足見原告所出租之部分應為其所有之土地，而被告許銘元
    所出租之部分僅為攤位之使用權，堪認被告抗辯所出租之部
    分為經列冊之攤位，且係位於第1196地號土地上，尚非不可
    採信，且攤位既由被告許銘元出租予證人使用，倘有超逾使
    用系爭土地之情事，亦非被告許銘元所為，則原告始終未能
    舉證證明被告有何占有系爭土地之行為，從而，原告主張被
    告所經營之攤位係無權占用系爭土地，並出租他人獲取租金
    ，而請求被告返還相當於租金之不當得利，尚屬無據。
六、綜上所述，原告本於民法第767條第1項前段、第821條及第
    179條之規定，主張被告所經營之攤位無權占用系爭土地，
    而請求被告返還相當於租金之不當得利，尚無理由，應予駁
    回。至原告既受敗訴判決，其假執行之聲請即失所依據，應
    併予駁回。
七、兩造其餘之攻擊防禦方法及證據資料，經本院斟酌後，認為
    均不足以影響本判決之結果，自無一一詳予論述之必要，附
    此敘明。
八、訴訟費用之負擔：民事訴訟法第78條。
中    華    民    國    99    年    12    月    31    日
                  民事第三庭    法  官  邱靜琪
以上正本係照原本作成
如對本判決上訴，須於判決送達後20日內向本院提出上訴狀。如
委任律師提起上訴者，應一併繳納上訴審裁判費。
中    華    民    國    99    年    12    月    31    日
                                書記官  鄭美莉

司法院資訊處製作；財團法人民間司法改革基金會備份。
